臺灣宜蘭地方法院民事簡易判決
110年度宜簡字第201號
原      告  凱基商業銀行股份有限公司	


法定代理人  魏寶生  


訴訟代理人  蘇智亮  
            穆信堅  
被      告  楊明憲  
            吳惠娟  

上列當事人間請求塗銷抵押權登記事件，本院於民國110年10月2
1日言詞辯論終結，判決如下：
　　主　　文
被告楊明憲應將如附表所示之抵押權登記予以塗銷。
原告其餘之訴駁回。 
訴訟費用新臺幣叁仟貳佰元由被告楊明憲負擔。
　　事實及理由
壹、程序部分：
    本件被告楊明憲、被告吳惠娟經合法通知，未於言詞辯論期
    日到場，核無民事訴訟法第386條所列各款情事，爰依原告
    凱基商業銀行股份有限公司之聲請，由其一造辯論而為判決
    。
貳、實體部分：
一、原告主張：被告吳惠娟與原告訂立小額循環信用貸款契約，
    卻未依約給付，尚積欠原告新臺幣（下同）296,422元，及
    自民國98年9月17日起至清償日止，依約應計之利息、違約
    金、費用等尚未清償，業經鈞院核發98年度司執字第15236
    號債權憑證，詎原告執前開執行名義對被告吳惠娟所有之宜
    蘭縣○○鄉○○段0000地號土地（下稱系爭不動產）聲請強制執
    行，經鈞院以109年度司執字第3190號執行，經鑑價後核定
    最低拍賣價為1,113,000元，惟因系爭不動產之第一順位抵
    押權人即被告楊明憲於執行時陳報之抵押權（下稱系爭抵押
    權）為200萬元，致拍賣無實益，然系爭抵押權設定存續期
    間為82年2月22日至83年2月21日，惟按請求權因15年間不行
    使而消滅；以抵押權擔保之債權，其請求權消滅，如抵押權
    人，於消滅時效完成後，5年間不實行其抵押權者，其抵押
    權消滅，民法第125條前段、第880條分別定有明文，系爭抵
    押權因其所擔保債權之請求權之消滅時效完成及上開除斥期
    間之經過即歸於消滅，被告吳惠娟自得請求被告楊明憲將系
    爭抵押權塗銷，然因被告吳惠娟怠於行使請求塗銷系爭抵押
    權登記，原告為被告吳惠娟之債權人，系爭不動產為被告吳
    惠娟清償原告債權之擔保，系爭不動產有無系爭抵押權之負
    擔存在，將影響原告之債權是否能聲請法院強制執行系爭不
    動產而受償，原告自得依民法第242條代位被告吳惠娟訴請
    塗銷系爭抵押權等語。並聲明：如主文第1項所示。
二、被告楊明憲、被告吳惠娟則未於言詞辯論期日到場，亦未提
    出書狀為任何聲明 或陳述。 
三、得心證之理由：
  ㈠原告主張之事實，業據其提出與其所述相符之本院債權憑證
    、土地登記第二類謄本、宜蘭縣地籍異動索引，土地登記第
    一類謄本、本院民事執行處109年5月20日宜院春109司執壬
    字第3190號函、本院民事執行處109年6月3日宜院春109司執
    壬字第3190號函、107年度綜合所得稅各類所得資料清單、
    全國財產稅總歸戶財產查詢清單、股份有限公司變更登記表
    為證，並有宜蘭縣宜蘭地政事務所110年9月10日宜地伍字第
    1100008360號函附卷可參，且被告楊明憲、被告吳惠娟未到
    場爭執或提出書狀答辯以供本院審酌。從而，本院審酌前揭
    證據資料，堪信原告之主張為真實。 
  ㈡按請求權，因15年間不行使而消滅；消滅時效，自請求權可
    行使時起算；以抵押權擔保之債權，其請求權已因時效而消
    滅，如抵押權人，於消滅時效完成後，5年間不實行其抵押
    權者，其抵押權消滅，民法第125條、第128條、第880條分
    別定有明文。經查，系爭抵押權所擔保債權之清償日期為83
    年2月21日，其債權請求權自清償期屆至時起即可行使，是
    系爭抵押權所擔保之債權請求權已於98年2月21日罹於15年
    之請求權時效，系爭抵押權之抵押權人即被告楊明憲於債權
    請求權消滅時效完成後5年間，即103年2月21日前未實行系
    爭抵押權，揆諸前揭規定，系爭抵押權即告消滅。
  ㈢按所有人對於妨害其所有權者，得請求除去之；債務人怠於
    行使其權利時，債權人因保全債權，得以自己之名義，行使
    其權利，民法第767條第1項中段、第242條前段定有明文。
    從而，原告依民法第242條前段、第767條第1項中段之規定
    ，代位被告吳惠娟請求被告楊明憲塗銷系爭抵押權登記，於
    法洵屬有據，應予准許。
　㈣次按債權人主張債務人與第三人所為之不動產買賣，係通謀
    虛偽意思表示，基於民法第242條及第243條但書規定，代位
    債務人請求塗銷不動產移轉登記者，不得將被代位人（即債
    務人）列為共同被告，否則應將其對於債務人部分之訴，予
    以駁回（最高法院64年度第5次民庭庭推總會議決定㈠意旨參
    照）。查本件原告主張其對被告吳惠娟有上開債權存在，並
    依民法第242條前段之規定，代位被告吳惠娟請求塗銷系爭
    抵押權設定登記，則原告自係以自己之名義，代位被告吳惠
    娟行使權利，揆諸民法第242條前段之規定及前揭最高法院
    決定意旨，原告僅對被告楊明憲起訴請求即可，毋庸將被告
    吳惠娟列為共同被告。茲原告將被告吳惠娟一併起訴而為上
    揭請求，自無理由，應予駁回。
四、綜上所述，原告依民法第242條前段、第767條第1項中段之
    規定，請求判決如主文第1項所示，為有理由，應予准許。
    逾此範圍之請求，即屬無據，應予駁回。
五、訴訟費用負擔之依據：民事訴訟法第78條。本件訴訟費用額
    ，依後附計算書確定如主文所示金額。　　
中　　華　　民　　國　　110 　年　　10　　月　　29　　日
    　　　　　　　宜蘭簡易庭  法　官　張淑華
上為正本係照原本作成。
如對本判決上訴，須於判決送達後二十日內向本院提出上訴狀，
同時表明上訴理由；如已於本判決宣示後送達前提起上訴者，應
於判決送達後十日內補具上訴理由（均須按他造當事人之人數附
繕本）。
如委任律師提起上訴者，應一併繳納上訴審裁判費。
中　　華　　民　　國　　110 　年　　10　　月　　29　　日
　　　　　　　　　　　　　　　書記官  謝佩欣
計    算    書
項        目        金    額（新臺幣）      備    註
第一審裁判費        3,200元
合        計        3,200元
附表：
  土地坐落 地號 面  積 權利範圍 所有權人 宜蘭縣礁溪鄉開圍段 1012 7,907.34平方公尺 6分之1 吳惠娟 抵押權登記內容： ㈠權利種類：抵押權 ㈡收件年期及字號：82年字第002746號 ㈢登記日期：82年2月23日 ㈣權利人：楊明憲 ㈤債權額比例：全部1分之1 ㈥擔保債權總金額：2,000,000元 ㈦存續期間：自82年2月22日至83年2月21日 ㈧清償日期：83年2月21日 ㈨利息（率）：依照中央銀行放款利率 ㈩遲延利息（率）：依照中央銀行放款利率 違約金：依照中央銀行放款利率 債務人及債務額比例：吳惠娟 權利標的：所有權 標的登記次序：0004 設定權利範圍：6分之1 證明書字號：宜地字第000815號 設定義務人：吳惠娟 其他登記事項：（空白）